臺灣彰化地方法院民事判決　100年度再易字第6號
再審原告　　郭美秀
再審被告　　李承諭
法定代理人　李素英
法定代理人　游本戶
上列當事人間請求確認通行權等事件，再審原告對於中華民國10
0年1月25日本院99年度簡上字第91號確定判決提起再審之訴，本
院判決如下：
    主      文
再審之訴駁回。
再審訴訟費用新臺幣壹仟元由再審原告負擔。
    事實及理由
一、按再審之訴，應於30日之不變期間內提起。前項期間，自判
    決確定時起算，判決於送達前確定者，自送達時起算；其再
    審之理由發生或知悉在後者，均自知悉時起算。但自判決確
    定已逾5年者，不得提起，民事訴訟法第500條第1項、第2項
    定有明文。本件再審原告對本院99年度簡上字第91號確定判
    決（下稱原確定判決）提起再審之訴，本院首應審查再審原
    告有無在法定不變期間內提起本件再審之訴。經查，原確定
    判決前於民國100年2月11日送達再審原告，有送達證書附於
    上開卷宗可稽（見本院99年度簡上字第91號卷(二)第100頁）
    ，並已確定在案，此經本院調取該案卷核閱無誤。又再審原
    告係於100年3月9日提起本件再審之訴，此有再審起訴狀在
    卷足憑，是其提起本件再審之訴未逾30日之不變期間，合先
    敘明。
二、再審原告起訴主張略以：
（一）原確定判決有民事訴訟法第496條第1項第1款「適用法規
      顯有錯誤」之再審理由：
      按民事訴訟法第496條第1項第1款所謂適用法規顯有錯誤
      ，應以確定判決違背法規或現存判例解釋者為限（最高法
      院57年度台上字第1091號判例參照）；次按既成道路成立
      公用地役關係之要件之一，即經歷之年代久遠而未曾中斷
      ，所謂年代久遠雖不必限定其期間，但應以時日長久，一
      般人無復記憶其確實之起始，僅能知其概梗。查本件依訴
      外人李炳杰陳稱：「15弄巷道柏油路於何時鋪設柏油不清
      楚...，15弄道路設置好之後就改走15弄通往灣東路」等
      語。足認彰化縣花壇鄉○○路145巷15弄巷道（下稱系爭
      巷道）供公眾通行時日長久，此由李炳杰本人均無復記憶
      其確實之起始即不清楚柏油路於何時鋪設柏油即明，是系
      爭巷道應已符合上開要件；原確定判決未詳為審酌李炳杰
      上開陳述，片認無證據足以證明該巷道土地已實際供不特
      定公眾通行長達數十年之久，而成為既成道路之事實云云
      ，顯有違誤。再者，所謂既成道路乃於公眾通行之初，土
      地所有權人並無阻止之情事即已足，依訴外人李炳杰陳稱
      ：「15弄道路設置好之後就改走15弄通往灣東路」等語，
      足認附近鄰地均已通行系爭巷道至灣東路，李炳杰對此並
      無阻止情事，亦已符合上開既成道路之要件，原確定判決
      率認李炳杰復未同意供公眾通行，顯非的論。綜上，本件
      系爭巷道顯已成為既成巷道，原確定判決認系爭巷道非為
      既成巷道，顯違背大法官會議釋字第400號解釋意旨，揆
      諸前揭最高法院判例，原確定判決顯有適用法規錯誤之違
      法，再審原告自得據此提起再審之訴。
（二）原確定判決有民事訴訟法第436條之7「就足影響於裁判之
      重要證物漏未斟酌」之再審理由：
      再審被告所有坐落彰化縣花壇鄉○○○段731、737、738、
      739、740號地號等5筆土地固為袋地，惟再審被告及訴外
      人李炳杰、李炳聰等人通行系爭巷道，以對外通行至彰化
      縣花壇鄉○○路○○路），系爭巷道為通行數十年之既成
      道路，此觀中華民國臺灣地區像片基本圖（空照圖）65年
      12月林務局攝影及80年9月14日林務局農林航空測量所航
      空攝影，亦可看出上開既成道路存在，已長達35年以上之
      久，本件系爭巷道顯已為既成巷道，已如上述，況依卷附
      彰化縣花壇鄉公所99年9月16日花鄉建字第0990014358號
      函覆稱系爭巷道係屬既成道路，此為足以影響本件判決之
      重要證物，且此為再審原告所有之彰化縣花壇鄉○○○段
      743地號土地（下稱系爭土地）所在地之花壇鄉公所所函
      覆，衡情，花壇鄉公所為系爭土地所在地之管轄機關，對
      於系爭土地之利用情形、使用變遷等狀況，最為熟稔，原
      確定判決僅以上開片面之判斷即認該函覆不實，而未詳就
      該已為調查而足以影響裁判結果之證物予以剖析判斷，甚
      至應傳喚承辦人員調查詢問該函覆判斷之依據，然原審卻
      未為之，顯就此足以影響於判決之重要證物審酌，再審原
      告自亦得據此提起再審。
（三）綜上，再審原告爰依民事訴訟法第496條第1項第1款及第
      436條之7規定，提起本件再審訴訟等語。並聲明請求廢棄
      原確定判決。
三、按再審之訴顯無再審理由者，得不經言詞辯論，以判決駁回
    之，民事訴訟法第502條第2項定有明文。而所謂「顯無再審
    理由」，係指針對再審原告所主張之再審原因，無須另經調
    查辯論，即可判定其不足以動搖原確定判決所為判斷結果而
    言。
四、經查：
（一）按民事訴訟法第496條第1項第1款所謂適用法規顯有錯誤
      ，係指確定判決所適用之法規，顯然不合於法律規定，或
      與司法院現尚有效及大法官會議之解釋，或最高法院尚有
      效之判例，顯然違反者而言，並應以確定判決所認定之事
      實為基礎，以判斷其適用法規是否顯有錯誤，至漏未斟酌
      證據、認定事實錯誤、取捨證據失當、判決不備理由及在
      學說上諸說併存致發生法律上見解歧異等情形並不包括在
      內（最高法院57年台上字第1091號判例、63年台上字第88
      0號判例、71年台再字第210號判例、84年度台上字第2470
      號判決、90年度台再字第27號判決意旨參照）。再審原告
      雖主張依訴外人李炳杰之陳述，足認系爭巷道供公眾通行
      時日長久，附近鄰地均已通行系爭巷道至灣東路，土地所
      有人李炳杰對此亦無阻止情事，故系爭巷道已符合既成道
      路之要件，原確定判決認無證據足以證明系爭巷道已實際
      供不特定公眾通行長達數十年之久，復認李炳杰未同意供
      公眾通行，而認系爭巷道非為既成巷道，顯違背大法官會
      議釋字第400號解釋意旨，而有適用法規顯有錯誤之違法
      云云。惟查，再審原告此部分之主張，原確定判決已於事
      實及理由欄第五大點敘明：「按大法官會議釋字第400號
      解釋指出，既成道路之成立要件為：須為不特定之公眾通
      行所必要，而非僅為通行之便利或省時。於公眾通行之初
      ，土地所有權人並無阻止之情事。須經歷之年代久遠而未
      曾中斷，所謂年代久遠雖不必限定其期間，但仍應以時日
      長久，一般人無復記憶其確實之起始，僅能知其梗概。查
      花壇鄉○○路145巷15弄巷道如附圖所示自灣東路通過雅
      東橋進入後占用花壇鄉○○○段742、741、739之1等地號
      土地，該巷道係訴外人李炳杰於145巷15弄12號及16號建
      物興建時所自行鋪設，建物與雅東橋大約於同一時間興建
      完成等情，業經第三人李炳杰於本院至現場履勘時到場陳
      述無訛，是此部分巷道係使用私有土地，且僅編定有三個
      門牌號碼，供三棟建物之住戶出入，乃訴外人李炳杰為自
      己通行而開設，並非為供公眾通行而設置，似甚明顯，縱
      使附近住民或農地所有人有順便利用該道路通行之情形，
      亦僅因李炳杰通行權之反射作用所致，能否謂該道路已成
      為公眾通行之既成道路，顯非無疑。此外，亦無證據足以
      證明該巷道土地已實際供不特定公眾通行長達數10年之久
      ，而成為既成道路之事實，且土地所有權人李炳杰復未同
      意供公眾通行，則依前揭大法官會議解釋意旨，尚難認花
      壇鄉○○路145巷15弄為成立有公用地役關係之既成巷道
      」等語（見原確定判決第10頁），基上，原確定判決依雙
      方當事人之主張、提出之證據，於調查、辯論後認定系爭
      巷道非供不特定之公眾通行，且土地所有權人亦未同意供
      公眾通行，核係屬事實審法院認定事實之職權，則以原確
      定判決所認定「系爭巷道非供不特定之公眾通行，且土地
      所有權人亦未同意供公眾通行」之事實為基礎，則原確定
      判決認依大法官會議釋字第400解釋，系爭巷道並非既成
      巷道，自無適用法規顯有錯誤可言。至於原確定判決就「
      系爭巷道非供不特定之公眾通行，且土地所有權人亦未同
      意供公眾通行」之事實認定，是否有誤，則屬取捨證據、
      認定事實當否之問題，揆諸上開說明，亦與適用法規顯有
      錯誤有間。從而，再審原告主張原確定判決有民事訴訟法
      第496條第1項第1款規定之再審事由存在，委無足取。
（二）再按對於簡易訴訟程序之第二審確定終局裁判，如就足影
      響於裁判之重要證物，漏未斟酌者，得提起再審之訴，民
      事訴訟法第436條之7定有明文，而所謂「證物」係包括書
      證及與書證有相同效力之物件或勘驗物等項，並不包括證
      人在內（最高法院29年上字第696號判例意旨參照）。又
      所謂「就足以影響於判決之重要證物漏未斟酌」，係指前
      訴訟程序第二審言詞辯論終結前，已經存在並已為聲明之
      證物，原確定判決未調查，且未於判決理由中說明其無調
      查、斟酌之必要，或雖經調查而未於判決中斟酌，且須足
      以影響裁判結果而言。申言之，該項證物若縱經斟酌亦不
      足影響原判決之內容，或原判決曾於理由中說明其為不必
      要之證據者，即不得作為再審理由。本件再審原告雖以前
      詞主張原確定判決漏未斟酌足以影響於判決之重要證物，
      再審原告於本件再審程序提出之上開像片基本圖，並未經
      兩造於前訴訟程序提出及聲明為證據，業經本院調閱本院
      99年簡上字第91號民事卷宗查明屬實。是上開證物於前訴
      訟程序第二審言詞辯論終結前，既未經兩造提出及聲明為
      證據，揆諸前揭說明，尚難認原確定判決有何漏未斟酌上
      開證物之情事。至再審原告所陳之「彰化縣花壇鄉公所99
      年9月16日花鄉建字第0990014358號函」，業經原確定判
      決於事實及理由欄第五大點載明：「至於彰化縣花壇鄉公
      所99年9月16日花鄉建字第0990014358號函覆本院稱花壇
      鄉○○路145巷15弄係屬既成道路，顯與大法官會議釋字
      第400號解釋要旨相悖，洵無可採」（見原確定判決第10
      頁)，堪認原確定判決已就該函文斟酌後為前開認定，並
      無再審原告所述漏未斟酌之情形。又再審原告復主張應傳
      喚承辦人員調查詢問該函覆判斷之依據，然原判決並未為
      之云云，惟民事訴訟法第436條之7所稱之證物，並不包括
      證人，再審原告以前審就上開函覆未傳喚承辦人員調查詢
      問，顯係就足以影響於判決之重要證物漏未斟酌為由，提
      起再審之訴，自不可採。準此，再審原告之前開主張，實
      與原確定判決有就足以影響於判決之重要證物漏未斟酌之
      再審事由無涉，更遑論縱有審酌再審原告所述之前開證物
      ，亦不足以影響原確定判決結果，是再審原告主張原確定
      判決有民事訴訟法第436條之7規定之再審事由存在，洵屬
      無據。
五、綜上所述，原確定判決並無再審原告所指之民事訴訟法第49
    6 條第1項第1款「適用法規顯有錯誤」及第436條之7「就足
    影響於裁判之重要證物漏未斟酌」等再審事由存在，再審原
    告執上開理由提起本件再審之訴，指摘原確定判決不當並求
    予廢棄，顯無理由，爰依民事訴訟法第502條第2項規定，不
    經言詞辯論，逕予判決駁回。
六、據上論結，本件再審之訴顯無理由，依民事訴訟法第502條
    第2項、第78條，判決如主文。
中    華    民    國  100    年    4    月    25    日
                  民事第三庭   審判長法  官  羅培昌
                                     法  官  林秉暉
                                     法  官  尚安雅
以上正本係照原本作成。
本判決不得再上訴。
中    華    民    國  100    年    4    月    25    日
                                     書記官  陳文俊